臺灣高等法院臺南分院刑事判決　　　　　96年度上訴字第11號
上　訴　人　臺灣雲林地方法院檢察署檢察官
被　　　告　甲○○
上列上訴人因被告妨害自由等案件，不服臺灣雲林地方法院95年
度易字第426號中華民國95年11月23日第一審判決（起訴案號：
臺灣雲林地方法院檢察署94年度偵字第5335號），提起上訴，本
院判決如下：
    主  文
上訴駁回。
    事  實
一、甲○○受僱金源通國際開發有限公司（以下稱金源通公司）
    ，從事催討債務工作，於民國94年11月中旬，受吳秉曜及李
    志長委託，向乙○○催討所積欠之新臺幣（下同）60萬元及
    30萬元（原積欠35萬元債務，乙○○已清償5萬元，僅餘30
    萬元，起訴書誤載為35萬元）債務後，即於94年12月16日下
    午某時，先以電話與丙○○（同案被告，已判決確定）聯絡
    ，邀丙○○與其共同至乙○○住處催討債務，經丙○○應允
    後，再於同日下午6、7時許，電請王東榮（同案被告，已判
    決確定）駕駛車牌號碼KC-4279號自用小客車分別至甲○○
    、丙○○住處搭載渠等至乙○○位於雲林縣崙背鄉中厝村31
    號住處向乙○○催討債務，同日晚間8時許，抵達乙○○上
    開住處後，王東榮坐在車上待命，甲○○與丙○○則下車翻
    越乙○○住處圍牆，再破壞乙○○住處木門進入乙○○住宅
    （無故侵入住宅及毀損部分未據告訴），見乙○○正在家中
    ，要求乙○○與渠等一同至李志長住處，遭乙○○拒絕，甲○○與丙○○即共同基於以非法方法剝奪乙○○行動自由之
    犯意聯絡，由甲○○拉住乙○○右腰帶，丙○○捉住乙○○
    左手，強拉乙○○至其住處外，再召王東榮將車駛近，甲○○先進入車後座，自車內拉扯乙○○，丙○○則在車外推乙○○，乙○○大聲呼救並奮力抵抗，王東榮見甲○○、丙○○二人無法將乙○○強押上車，即與甲○○、丙○○共同承
    前之犯意聯絡，下車與丙○○一同將乙○○推入車內，迫使
    乙○○進入該車後座中間，甲○○坐其右側，丙○○坐其左
    側，以控制乙○○，王東榮則進入駕駛座駕駛該車，是時林
    欽勝及廖素珍聽聞乙○○呼救聲，外出察看，發現上情，乙○○乃委請林欽勝及廖素珍報警，甲○○遂嚇稱：「如果報
    警，就要將乙○○打死。」等語，王東榮迅即將車駛離，於
    同日晚間9時許，抵達李志長位在雲林縣元長鄉○○村○○
    路14巷3號住處，吳秉耀、李志長、甲○○、丙○○等人要
    求乙○○清償積欠之債務，乙○○不從，甲○○、丙○○遂
    聯手毆打乙○○臉部、頭部，致乙○○受有右臉頰挫傷2處
    各約2×2公分紅腫、右胸挫傷等傷害（傷害部分業據乙○○
    撤回告訴），甲○○復向乙○○脅稱，如今天不拿出現金4
    、50萬元出來解決，就要將乙○○載至公司處理事情云云，
    嗣警獲報，循線查訪至李志長上開住處，於同日晚間11時30
    分許查獲甲○○等三人，乙○○始獲釋。
二、案經告訴人乙○○訴由雲林縣警察局西螺分局報請臺灣雲林
    地方法院檢察署檢察官偵查起訴。
    理  由
一、按被告以外之人於審判外之言詞或書面陳述，除法律有規定
    者外，不得作為證據，刑事訴訟法第159條第1項固定有明文
    。惟被告以外之人於審判外之陳述，雖不符同法第159條之
    1至第159條之4之規定，而經當事人於審判程序同意作為證
    據，法院審酌該言詞陳述或書面陳述作成時之情況，認為適
    當者，亦得為證據，同法第159條之5第1項亦有明文。查與
    本案相關之證人乙○○、廖素珍、林欽勝、李志長、吳炳曜
    、同案被告丙○○、王東榮等人於警詢或偵查中之證述，為
    被告以外之人於審判外之陳述，固屬傳聞證據，惟被告及公
    訴檢察官就前揭審判外陳述之證據能力均表示同意有證據能
    力。本院審酌上開證據資料製作時之情況，尚查無違法不當
    及證明力明顯過低之瑕疵，亦認為以之作為證據應屬適當，
    揆諸前開法律規定與說明，認前揭證據資料有證據能力。
二、訊據被告甲○○迭於警詢、原審偵審中及本院審理時就上開
    事實坦承不諱，核與證人即告訴人乙○○、證人廖素珍、林
    欽勝、李志長、吳炳曜等人於警詢及檢察官偵訊，及同案被
    告丙○○、王東榮於警詢、檢察官偵訊、原審自白之情節相
    符，並有被害人因之受傷之慈愛綜合醫院診斷證明書1紙、
    李志長委託金源通公司追討債務之「委託授權書」1紙、發
    票人乙○○、付款人臺灣區中小企業銀行崙背分行、支票號
    碼BH0000000號、金額35萬元支票影本1紙、「追討法寶」1
    紙、營利事業登記證影本2紙在卷可證，事證明確，被告甲○○之犯行洵堪認定。
三、按行為後法律有變更者，適用行為時之法律。但行為後之法
    律有利於行為人者，適用最有利於行為人之法律，現行刑法
    第2條第1項定有明文。被告甲○○行為後，刑法業於94年2
    月2日修正公布，並於95年7月1日施行，是本件被告甲○○
    行為後，法律已有變更。又參酌最高法院第8次刑事庭會議
    決議，現行刑法第2條第1項之規定，係規範行為後法律變更
    所生新舊法律比較適用之準據法，於新刑法施行後，應適用
    新刑法第2條第1項之規定，本於統一性及整體性原則，綜其
    全部罪刑之結果，為「從舊從輕」之比較。本案關於新舊法
    比較及法律之適用，分述如下：
(一)查被告行為後刑法施行法於95年6月14日修正公布增訂第1條
    之1，並自同年7月1日起施行。該條規定：刑法分則編所定
    罰金之貨幣單位為新台幣。且94年1月7日刑法修正時，刑法
    分則編未修正之條文定有罰金者，自94年1月7日刑法修正施
    行後，就其所定數額提高30倍；及新刑法第33條第5款修正
    為：「罰金：新台幣1千元以上，以百元計算之。」。查修
    正前刑法第302條第1項法定刑得處銀元3百元以下罰金，依
    罰金罰鍰提高標準條例第1條前段規定之提高倍數為10倍，
    及修正前刑法第33條第5款規定之罰金最低額1元計算，則刑
    法302條第1項之罰金刑最高為銀元3千元即新台幣9千元，最
    低額為銀元10元即新台幣30元。而依修正後之法律，刑法第
    30 2條第1項法定刑罰金刑最高為新台幣9千元，最低為新台
    幣1千元。經比較新舊法結果，以適用被告行為時之舊法較
    有利於被告。
(二)修正前刑法第28條規定：「二人以上共同實施犯罪之行為者
    ，皆為正犯」，修正後則規定：「二人以上共同實行犯罪之
    行為者，皆為正犯」，揆諸本條之修正理由係為釐清陰謀共
    同正犯、預備共同正犯是否合乎正犯之要件。而本件被告等
    人共同犯罪，均為共同正犯，新法僅作定義上之修正，使法
    律適用更為明確，非法律變更，自不生新舊法比較之問題，
    應適用修正後之新法。
(三)修正前刑法第41條第1項前段規定：「犯最重本刑為5年以下
    有期徒刑以下之刑之罪，而受6個月以下有期徒刑或拘役之
    宣告，因身體、教育、職業、家庭之關係或其他正當事由，
    執行顯有困難者，得以1元以上3元以下折算1日，易科罰金
    。」，而被告行為時之易科罰金折算標準，依95年7月1日修
    正條文施行前罰金罰鍰提高標準條例第2條前段之規定（現
    已刪除），就其原定數額提高為1百倍折算1日，則被告行為
    時之易科罰金折算標準，應以銀元1百元至3百元折算1日，
    經折算為新臺幣後，係以新臺幣3百元至9百元折算為1日；
    惟修正施行後之刑法第41條第1項前段則規定：「犯最重本
    刑為5年以下有期徒刑以下之刑之罪，而受6個月以下有期徒
    刑或拘役之宣告者，得以新臺幣1千元、2千元或3千元折算1
    日，易科罰金。」，比較修正前後之易科罰金折算標準，以
    修正前第41條第1項前段規定較有利於被告。
四、按以非法方法剝奪人之行動自由者，如其強暴、脅迫已達於
    剝奪人行動自由之程度，其強制之低度行為已為妨害自由之
    高度行為所吸收，僅成立刑法第302條之妨害自由罪，不另
    論以同法第304條之強制罪（最高法院29年上字第2359號判
    例要旨參照）。本件被告甲○○與丙○○自被害人乙○○住
    處，強押乙○○外出，於住處外，王東榮亦參與強拉乙○○
    登上其所駕駛車輛，順利控制乙○○後，將乙○○載至李志
    長住處商談債務清償之行為，被告等人對乙○○之強制行為
    已達以非法方法剝奪人之行動自由之程度，其等就此部分強
    制之低度行為應為以非法方法剝奪人之行動自由之高度行為
    所吸收，不另論罪。且刑法第302條第1項所稱之以非法方法
    ，當包括強暴、脅迫等情事在內，是被告甲○○於此期間內
    恐嚇乙○○之行為，自屬包含於以非法方法剝奪人之行動自
    由之同一意念中，被告甲○○所為，雖合於刑法第305條恐
    嚇危害安全罪之情形，仍應視為非法剝奪行動自由之部分行
    為，不另論罪。核被告甲○○與丙○○、王東榮所為，係犯
    刑法第302條第1項之以非法方法剝奪人之行動自由罪。公訴
    意旨雖指被告甲○○等三人強押乙○○上車，控制其行動之
    行為係犯刑法第304條第1項之強制罪，惟公訴檢察官認被告
    等人所為應係犯刑法第302條第1項之罪，起訴書所載有誤，
    變更起訴法條為刑法第302條第1項，就該部分犯行，自毋庸
    再行變更起訴法條。被告甲○○與丙○○、王東榮三人間，
    就以非法方法，剝奪乙○○之行動自由部分犯行，有犯意聯
    絡及行為分擔，均應依修正後刑法第28條規定，論以共同正
    犯。又扣案「追討法寶」雖為被告甲○○所有，其上僅記載
    供被告甲○○參考之催討債務方式，惟均係合法方式，顯非
    供被告甲○○等人犯本罪所用之物，另營利事業登記證、委
    託授權書等物，係金源通公司所有，並非被告甲○○所有，
    且非供被告甲○○等人犯本罪所用之物，又扣案乙○○簽發
    之支票，為債權人李志長所有，於委託金源通公司催討債務
    時，交付被告甲○○供作證明其對乙○○債務存在證明之用
    ，並未移轉所有權予被告甲○○，非被告甲○○所有，亦非
    供被告甲○○等人犯本罪所用之物，依法均不予宣告沒收。
五、原審審理結果認被告罪證明確，適用刑事訴訟法第273條之1
    第1項、第299條第1項前段、第310條之2、第454條，刑法第
    2條第1項前段、第28條、第302條第1項、第41條第1項前段
    （修正前），罰金罰鍰提高標準條例第1條前段、第2條（刪
    除前），並審酌被告甲○○前有毒品前科，有臺灣高等法院
    被告前案紀錄表在卷可稽，被告甲○○既接受李志長、吳秉
    耀委託催討債務，應循合法途徑追討，竟夥眾控制乙○○行
    動自由，並以傷害手段及恐嚇言詞欲逼迫乙○○清償債務，
    犯罪情節及惡性均非輕，惟被告甲○○犯後尚能坦承犯行，
    承認知錯尚有悔意，態度良好，係徒手推拉或毆打乙○○，
    犯罪所用手段尚非殘暴，乙○○遭被告甲○○、丙○○毆打
    ，所受臉頰挫傷及胸部挫傷之傷勢尚非嚴重，犯罪所生危害
    不大，被告甲○○係因受僱金源通公司，為爭取業績而一時
    思慮欠周，被告甲○○與丙○○、王東榮三人事後已與乙○○達成和解，有雲林縣崙背鄉調解委員會調解書在卷可參，
    被告甲○○為國中畢業，教育程度不高，目前在家務農，每
    月收入約3萬元，已離婚，家中有父母親及二名子女需扶養
    、高齡之父親賴其照料及其他一切情狀，量處有期徒刑六月
    ，並諭知易科罰金之折算標準。檢察官認被告甲○○固辯稱
    案發後不再從事討債行為，但仍協助李志長達成由乙○○償
    還李志長等人債務並撤回對渠等刑事告訴之不平等條件之和
    解，且乙○○因本案心理產生莫大恐懼，經傳喚不敢到庭，
    請求判處被告甲○○有期徒刑1年6月。原審認由卷附雲林縣
    崙背鄉調解委員會調解書記載，可知該次調解係由乙○○聲
    請，其聲請對象包括被告等三人及李志長、吳秉耀等人，且
    調解書所載和解內容一、明確記載，乙○○積欠李志長、吳
    秉耀債務計90萬元，雙方願意以30萬元相抵銷，乙○○僅需
    再清償吳秉耀20萬元，償還李志長10萬元欠款即可，顯然雙
    方就乙○○積欠李志長、吳秉耀之債務與被告甲○○等人造
    成乙○○之損害，同意互相抵銷後，乙○○僅清償合計30萬
    元予李志長、吳秉耀即可，乙○○之借款債務與其賠償債權
    互為抵銷，則乙○○從中已獲適度賠償之利益，其始願於調
    解書內表示同意撤回對被告甲○○等三人之刑事告訴，且不
    追究被告等人所負民、刑事之責。檢察官認係被告甲○○主
    動居中斡旋，並訂立對乙○○不利之和解條件等語，尚有誤
    會。而被害人乙○○雖經原審傳喚未到庭，但其未到庭原因
    不止一端，或係因當日另有要事無暇到庭，或因認已與被告
    和解無庸再出庭陳述意見，並非即得遽以推論乙○○係因本
    案對被告甲○○心生畏懼不敢出庭，是檢察官稱乙○○因本
    案心理產生莫大恐懼，經傳喚不敢到庭云云，尚乏證據支持
    。本院經核，原判決認事用法俱無不合，量刑亦稱妥適，上
    訴意旨認原判決量刑過輕，非有理由，應駁回其上訴。
六、原審起訴書另指被告甲○○與丙○○共同基於傷害故意，聯
    手毆打乙○○臉部、頭部，致乙○○受有右臉頰挫傷2處各
    約2×2公分紅腫、右胸挫傷等傷害，因認被告所為另涉犯刑
    法第277條第1項之傷害罪嫌，惟刑法第277條第1項之罪，須
    告訴乃論，同法第287條前段已有明定。又刑事事件於偵查
    中或第一審法院辯論終結前，調解成立，經法院核定，並經
    當事人同意撤回者，視為於調解成立時撤回告訴或自訴，鄉
    鎮市調解條例第25條第2項亦有明文。被告甲○○與丙○○
    傷害乙○○部分，已經乙○○於偵查中與被告甲○○與丙○○調解成立，乙○○同意撤回本件刑事告訴，並經原審核定
    該調解書，有雲林縣崙背鄉調解委員會調解書在卷可憑，依
    鄉鎮市調解條例第25條第2項規定，應視為撤回告訴，惟公
    訴人認此部分與上揭有罪部分有牽連犯之裁判上一罪關係，
    爰不另為不受理判決之諭知，附此敘明。
據上論斷，依刑事訴訟法第368條，判決如主文。
本案經檢察官江守權到庭執行職務。
中　　華　　民　　國　　96　　年　　 2　　月　　13  　日
                  刑事第一庭    審判長法　官  王明宏
                                      法　官  蔡長林
                                      法　官  夏金郎
以上正本證明與原本無異。
如不服本判決，應於收受本判決後十日內向本院提出上訴書狀。
其未敘述上訴理由者並得於提起上訴後十日內向本院補提理由書
狀（均須按他造當事人之人數附繕本）「切勿逕送上級法院」。
　　　　　　　　　　　　　　　　　　　書記官  黃全忠
中　　華　　民　　國　　96　　年　　2 　　月　　14　　日
附錄本判決論罪科刑法條：
中華民國刑法第302條第1項：
私行拘禁或以其他非法方法，剝奪人之行動自由者，處 5 年以下
有期徒刑、拘役或 3 百元以下罰金。
